【裁判字號】    95,台上,134
【裁判日期】    950112
【裁判案由】    強盜殺人
【裁判全文】
最高法院刑事判決              九十五年度台上字第一三四號
    上訴人  乙○○
                    號在押）.
            甲○○
                    （在押）
上列上訴人等因強盜殺人案件，不服台灣高等法院台中分院中華
民國九十四年十月十八日第二審更審判決（九十四年度上重更(一)
字第四四號，起訴案號：台灣台中地方法院檢察署九十三年度偵
字第四０七四、七二七六號），提起上訴，本院判決如下：
    主  文
原判決撤銷，發回台灣高等法院台中分院。
    理  由
本件原判決認定上訴人甲○○因積欠地下錢莊債務，並缺錢花用
，又知悉黃庭、楊碧霞夫婦素有財力且對人毫無戒心，認有機可
乘，於民國九十三年一月七日上午八時三十四分許，以電話聯絡
上訴人乙○○至台中市○○路○段二０五之四號住處商量，乙○
○因與黃庭夫婦為舊識，知其家境富裕，乃共同基於意圖為自己
不法所有之犯意聯絡，謀議以強暴方式取得黃庭夫婦之財物。同
日中午十二時許，乙○○騎機車搭載甲○○，攜帶手套兩雙及長
約十五至二十公分之西瓜刀一把（均未扣案），先至台中市水湳
市場附近之五金行購買膠帶及Ｖ型小剪刀（均未扣案），再前往
同市○○路，將機車停放於小巷中，然後步行至同路四十號二樓
黃庭住處。同日下午一時許抵黃庭住處，楊碧霞聞聲開門，邀乙
○○、甲○○入內。乙○○、甲○○先佯與黃庭夫婦聊天，一同
觀看「再見阿郎」之電視節目。迨下午二時許該節目播畢，黃庭
起身轉換電視台時，乙○○即藉詞其朋友「阿彬」生病，向黃庭
借用新台幣（下同）五十萬元，並乘機取出西瓜刀抵住黃庭頸部
，要求交付五十萬元，黃庭答稱沒錢並略加反抗。乙○○、甲○
○乃共同基於殺人之犯意聯絡，由乙○○以該西瓜刀猛割黃庭頸
部多次，直至黃庭不支倒地。此時，因黃庭叫楊碧霞打電話報警
，楊碧霞轉身欲至臥房打電話時，甲○○即抓住楊碧霞，以Ｖ型
小剪刀及客廳櫥櫃上拿取之美工剪刀，刺殺楊碧霞頭部、頸部及
背部多刀，楊碧霞亦受傷倒地。刺殺過程中，乙○○、甲○○為
逼使黃庭、楊碧霞說出財物放置地點，各持西瓜刀、剪刀分別對
黃庭、楊碧霞之手臂等處為平行之切割，但未得逞。嗣甲○○見
楊碧霞仍有輕微呼救聲，復將美工剪刀插入楊碧霞頸部，並摀住
其口鼻至斷氣為止，該剪刀則留於楊碧霞之頸部未拔出。而黃庭
倒地後仍有掙扎，乙○○遂以膠帶予以反綁，甲○○再以Ｖ型小
剪刀刺殺黃庭之胸部一下。黃庭全身受多處切割傷、穿刺傷等傷
害，終因氣管切斷引起出血性休克，當場死亡；楊碧霞亦全身多
處切割及穿刺傷引起出血性休克死亡。乙○○、甲○○於行兇後
，隨即搜刮黃庭身上及屋內之現金，得款約一萬二千餘元，並在
廚房內清洗身上沾染之血跡，將西瓜刀、手套及乙○○沾血之外
套等物裝於塑膠袋內，由乙○○騎機車搭載甲○○至台中市○○
○路、旱溪西路口，丟棄橋下，復至該市○○○路附近之公園內
，朋分所得款項。甲○○因發現Ｖ型小剪刀仍置於其外套口袋內
，於行經台中市○○○街、陜西四街口之橋上時，將之丟入橋下
排水溝中。嗣於同日下午五時三十分許，余秀枝、鄒金鳳發覺黃
庭夫婦陳屍家中，報警處理，經警於同年二月十七日及三月二十
四日先後查獲乙○○、甲○○等情。爰撤銷第一審之判決，改判
仍論處上訴人等共同強盜而故意殺人罪刑（均處死刑）。固非無
見。
惟查：(一)被告之自白，須非出於強暴、脅迫、利誘、詐欺、疲勞
訊問、違法羈押或其他不正之方法，且與事實相符者，始得採為
證據。如果被告之自白係出於不正方法，並非自由陳述，則不問
其自白之內容是否確與事實相符，均無證據之容許性。故被告陳
述其自白係出於不正之方法者，審理事實之法院應先於其他事證
而為調查；該自白如係檢察官提出者，法院應命檢察官就自白之
任意性，指出證明之方法。甲○○在第一審法院陳稱：「我有這
樣講（指以Ｖ型小剪刀刺殺黃庭胸部），實際因為在刑事局作筆
錄時，警察說Ｖ型刀是我拿的，我怎麼可能沒有殺，他們這樣要
我承認，不然要刑求。」「那時候是警察說既然有Ｖ型剪刀，人
就是我殺的，要我這樣講，不然要對我刑求。」等語（見第一審
卷第一一四頁、第一一七頁）。如果不虛，甲○○在警詢中所為
關於此部分之陳述，是否出於其自由意志，即非無疑。乃原判決
對於此項刑求之抗辯，未先於其他事證加以調查，亦未說明不予
調查之理由，逕採為判決之基礎，難謂於法無違。(二)甲○○在第
一審法院準備程序中供稱：「黃庭是乙○○殺的，楊碧霞是我殺
的……」乙○○則否認殺人，辯稱：「我沒有殺黃庭，黃庭是甲
○○殺的……」等語；準備程序筆錄關於「本件主要爭點」亦載
明：「二、被害人二人所遭砍殺之部位，分別係由何人所為（被
告乙○○辯稱被害人二人皆遭被告甲○○所殺，被告甲○○供稱
被害人黃庭乃為被告乙○○所殺，其僅殺害楊碧霞）……」（見
第一審卷第十六頁、第六十七頁）。則黃庭究係甲○○或乙○○
所殺害，上訴人等之陳述尚非一致，此與判斷彼等之行為分擔及
惡性之輕重攸關，自具調查之必要性。原審於審判期日雖命甲○
○以證人之身分具結陳述，但其陳述之內容僅止於「阿彬」在喝
酒時是否曾說「要犯一個大案子」乙節（見原審更(一)卷第一００
頁），而就本件犯罪構成事實及雙方爭執之點，卻未依刑事訴訟
法第二百八十七條之二準用有關人證之規定，命上訴人等具結陳
述，交互詰問，遽採信甲○○在警詢及偵查中所為之陳述，為不
利於乙○○之認定（見原判決第九面第十九行至第十二面十八行
、第十六面第二十五行至第二十八行），亦有應於審判期日調查
之證據而未予調查之可議。上訴人等上訴意旨指摘原判決違背法
令，尚非全無理由，應認仍有撤銷發回更審之原因。
據上論結，應依刑事訴訟法第三百九十七條、第四百零一條，判
決如主文。
中    華    民    國  九十五  年    一    月   十二   日
                      最高法院刑事第二庭
                          審判長法官  紀  俊  乾
                                法官  黃  正  興
                                法官  陳  東  誥
                                法官  陳  世  淙
                                法官  洪  佳  濱
      本件正本證明與原本無異
                                      書  記  官
中    華    民    國  九十五  年    一    月   十三   日
                                                  ｍ


司法院資訊處製作；財團法人民間司法改革基金會備份。
